【裁判字號】    98,消債抗,58
【裁判日期】    980227
【裁判案由】    更生事件
【裁判全文】
臺灣臺北地方法院民事裁定            98年度消債抗字第58號
抗  告  人  甲○○原名黃淑慧.
代  理  人  林嫦芬律師
上列抗告人因消費者債務清理條例更生事件，抗告人對於中華民
國98年1月9日本院97年度消債更字第950號裁定提起抗告，本院
裁定如下：
    主  文
抗告駁回。
抗告程序費用新臺幣壹仟元由抗告人負擔。
    理  由
一、按債務人對於金融機構因消費借貸、自用住宅借款、信用卡
    或現金卡契約而負債務，在聲請更生或清算前，應提出債權
    人清冊，以書面向最大債權金融機構請求協商債務清償方案
    並表明共同協商之意旨；自債務人提出協商請求之翌日起逾
    30日不開始協商，或自開始協商之翌日起逾90日協商不成立
    ，債務人得逕向法院聲請更生或清算，消費者債務清理條例
    （下稱消債條例）第151條第1項及第153條分別定有明文。
    揆諸消債條例第151條第1項所訂之前置協商程序，其立法意
    旨係認債務人對於金融機構因前開原因所負欠債務，其法律
    關係較為單純明確，金融機構並已訂有債務協商機制，如能
    協商成立，債務人不需依本條例聲請更生或清算，使債務人
    得自主解決其債務，並可疏減法院負擔，有效分配司法資源
    ，爰就此部分採行協商前置主義；同條例第153條之立法意
    旨則係為免協商程序之延滯影響債務人清理債務，債權人如
    遲不開始協商，或債務清償方案遲未能協商成立，應許債務
    人逕向法院聲請更生或清算，以儘速清理債務，早日重建經
    濟生活，是債務人提出協商請求，倘無正當理由拒絕簽署協
    議書，致協商不成立，即難認符合消債條例第153條之規定
    ，而得逕向法院聲請更生。
二、抗告意旨略以：抗告人前曾備妥銀行公會要求之文件，向最
    大債權銀行即安泰商業銀行股份有限公司（下稱安泰銀行）
    申請協商，申請時提出銀行公會制式申請書及相關證明文件
    ，嗣安泰銀行接獲通知後，即與抗告人開始進行協商，協商
    還款條件為分313期，每期還款金額新臺幣（下同）1萬2700
    元，抗告人本可接受上開還款條件，惟於簽立協議前，安泰
    銀行始告知每期1萬2700元為前5年之還款方案，5年以後方
    案未定，又尚有兩家債權銀行即台東中小企業銀行（下稱台
    東企銀）、萬泰商業銀行（下稱萬泰銀行）之債權未納入協
    商，抗告人深恐將來有無法履行之虞，因而未簽署協議書，
    致協商不成立，是抗告人並無原裁定所載無正當理由不以協
    商申請書向最大債權金融機構申請協商之情事，爰提起抗告
    ，請求廢棄原裁定等語。
三、經查：
  （一）抗告人前曾依「中華民國銀行公會會員辦理消費金融案
        件無擔保協商機制」，向最大債權金融機構安泰銀行申
        請「消費者債務清理條例前置協商」，因要求撤銷原已
        協商通過之還款方案，並要求更優惠還款方案，致協商
        不成立乙節，有安泰銀行民國97年9月11日前置協商不
        成立通知書乙份在卷可稽（見原審卷第9頁），可見抗
        告人與最大債權金融機構安泰銀行曾就償還方案達成協
        議，而因抗告人事後要求撤銷原已協商通過之還款方案
        ，並要求更優惠之還款方案，致協商不成立，抗告人雖
        稱：協商條件為每期還款金額1萬2700元等語，惟經本
        院依職權函詢安泰銀行之結果，該行具狀陳稱：本行提
        供抗告人二階段還款計畫，第一階段為第1至72期，零
        利率，每期金額1萬2000元，第二階段為第73期以後，
        還款金額視抗告人前2年財力狀況而定，如抗告人收入
        未增加，或必要支出有增加，則比照第一階段還款條件
        ，維持零利率，如收入有增加，或必要支出減少，則酌
        收利率1％至3％不等，經全體債權銀行同意，抗告人並
        同意第一階段還款計畫，嗣因萬泰銀行及台東企銀之債
        權依前置協商作業規定未能列入，為考量抗告人狀況與
        上開兩家債權銀行所佔債權比例，本行提出變更為每期
        還款金8000元之方案，餘4000元由抗告人與上開兩家債
        權銀行自行協議還款，但抗告人無法接受，致協商不成
        立等語，有陳報狀、前置協商聯繫資料及本院公務電話
        紀錄在卷可稽，可知協商方案第1至72期每期還款金額
        為800 0元，第73期以後之還款條件，則依抗告人之經
        濟狀況而定，並非必然較為嚴苛，每期還款金額亦非必
        然增加，抗告人容有誤會，又消債條例所定之前置協商
        ，並未強制全體債權人加入，倘抗告人因前置協商方案
        所不及之債權人行使權利之後，造成無法履行協商方案
        時，非不得請求法院開啟債務清理程序之機會，是以，
        抗告人於與最大債權金融機構安泰銀行就償還方案達成
        協議後，片面拒絕簽署協議書，致協商不成立，難認有
        何正當理由，自不得以協商不成立為由，逕向法院聲請
        更生。
  （二）抗告人雖主張：其每月固定收入為2萬3000元，因安泰
        銀行協商條件不明確，且尚有兩家債權銀行未納入協商
        ，恐將來有無法履行之虞，故未簽署協議書，並非無法
        清償每期還款金額1萬2700元等語，惟查，依協商方案
        分為二階段進行，第一階段為第1至72期，安泰銀行同
        意每期還款金額為8000元（不含台東企銀及萬泰銀行）
        ，並非1萬2700元，第二階段為第73期以後，協商條件
        視抗告人經濟狀況而定，每期還款金額並非必然增加，
        已如前述，抗告人既自承有履行每期還款金額1萬2700
        元之償債能力，則扣除支付安泰銀行之還款金額8000元
        後，尚有4700元可供比例清償台東企銀、萬泰銀行之債
        務，非無履行債務之能力，自難逕向法院聲請更生。
四、綜上所述，抗告人於與最大債權金融機構安泰銀行就償還方
    案達成協議後，欲要求更優惠之協商方案，而片面拒絕簽署
    協議書，致協商不成立，難認有何正當理由，且抗告人非無
    履行債務之能力，自應先循協商程序以求適當履債，尚難逕
    依消債條例第153條之規定向法院聲請更生。從而，原審裁
    定駁回抗告人更生之聲請，與本院前開理由雖有不同，但結
    論並無二致，抗告意旨指摘原裁定不當，求予廢棄另為裁定
    ，為無理由，應予駁回。
五、據上論結，本件抗告為無理由，依消費者債務清理條例第15
    條，民事訴訟法第495條之1第1項、第449條第1項、第95條
    、第78條，裁定如主文。
中    華    民    國    98    年    2     月    27    日
              民事第二庭    審判長法官  朱漢寶
                                  法官  陳秀貞
                                  法官  鍾素鳳
上為正本係照原本作成。
本件不得抗告。
中    華    民    國    98    年    2     月    27    日
                                書記官  林玗倩


司法院資訊處製作；財團法人民間司法改革基金會備份。
